臺灣高等法院高雄分院刑事判決　　　　99年度上訴字第2016號
上　訴　人
即　被　告　陳韋辰
選任辯護人　禎和律師
上列上訴人因傷害致重傷案件，不服臺灣高雄地方法院99年度訴
字第1254號中華民國99年10月13日第一審判決（起訴案號：臺灣
高雄地方法院檢察署99年度偵字第423 號），提起上訴，本院判
決如下：
    主  文
原判決撤銷。
陳韋辰犯傷害罪，處有期徒刑陸月，如易科罰金，以新臺幣壹仟
元折算壹日。
    事  實
一、陳韋辰、潘一億均為計程車司機，潘一億於民國98年11月19
    日晚上10時10分許，在高雄市捷運中央公園站1 號出口處，
    因載客糾紛與陳韋辰生爭執，嗣陳韋辰載客後返回上開地點
    二人再起口角，進而互毆，陳韋辰基於普通傷害之犯意，徒
    手毆打潘一億左臉部，致潘一億受有左眼眼球破裂併前房出
    血、左眼疑似外傷性視神經病變，角膜及鞏膜受傷等之傷害
    （潘一億徒手毆打陳韋辰致其受有臉部左上眉挫傷、右上眉
    擦傷、左手腫痛及右手腫痛所犯之傷害罪，業經原審判處潘
    一億傷害罪，處拘役20日，如易科罰金，以新臺幣1000元折
    算1 日確定）。
二、案經潘一億訴由高雄市政府警察局新興分局報告臺灣高雄地
    方法院檢察署檢察官偵查起訴。
    理  由
壹、程序事項：
（一）按「被告以外之人於審判外之言詞或書面陳述，除法律有
      規定者外，不得作為證據。」、「被告以外之人於檢察事
      務官、司法警察官或司法警察調查中所為之陳述，與審判
      中不符時，其先前之陳述具有較可信之特別情況，且為證
      明犯罪事實存否所必要者，得為證據。」刑事訴訟法第15
      9 條第1 項、第159 條之2 分別定有明文。依此規定，被
      告以外之人於檢察事務官、司法警察官或司法警察調查中
      所為之供述，原屬該等之人於審判外之言詞或書面陳述，
      於有前揭第159 條之2 或其他法律例外規定之情形，仍得
      採為證據。其中所謂「具有較可信之特別情況」，係指證
      人於檢察事務官、司法警察官或司法警察調查中所為之陳
      述，與審判中不符，而其先前之陳述，從客觀上之環境或
      條件等情況加以觀察，有足以取代審判中反對詰問之可信
      性保證者而言。證人所為之先前陳述，相較於審判中之陳
      述，是否具有更可信之特別情況，應依其陳述時外部之客
      觀情況，綜合比較判斷之。本件告訴人潘一億於警詢時之
      陳述與原審之陳述大致相符，並無例外之特別情況，自無
      證據能力。
（二）按被告以外之人於偵查中向檢察官所為之陳述，除顯有不
      可信之情況者外，得為證據，刑事訴訟法第159 條之1第2
      項定有明文。證人潘一億於偵查中陳述，性質上雖屬傳聞
      證據，惟本院審酌證人潘一億於原審以證人身分到庭具結
      作證，並接受交互詰問，且司法實務運作上，咸認偵查中
      檢察官向被告以外之人所取得之陳述，原則上均能遵守法
      律規定，不致違法取供，其可信性極高，因而明定除顯有
      不可信之情況者外，得為證據，證人潘一億於檢察官訊問
      時之證述，並無證據顯示係遭受強暴、脅迫、詐欺、利誘
      等外力干擾情形，或在影響其心理狀況致妨礙其自由陳述
      等顯不可信之情況下所為。是應認證人潘一億偵查中經具
      結之陳述，具證據能力。
（三）按除顯有不可信之情況外，從事業務之人於業務上或通常
      業務過程所須製作之紀錄文書、證明文書亦得為證據，刑
      事訴訟法第159 條之4 第2 款定有明文。又醫師法第12條
      第1 項規定：「醫師執行業務時，應製作病歷，並簽名或
      蓋章及加註執行年、月、日。」第2 項規定：「前項病歷
      ，除應於首頁載明病人姓名、出生年、月、日、性別及住
      址等基本資料外，其內容至少應載明下列事項：（一）就
      診日期。（二）主訴。（三）檢查項目及結果。（四）診
      斷或病名。（五）治療、處置或用藥等情形。（六）其他
      應記載事項。」第17條規定：「醫師如無法令規定之理由
      ，不得拒絕診斷書、出生證明書、死亡證明書或死產證明
      書之交付。」是不論患者就診之目的為何，醫師於執行醫
      療業務時均應依醫師法之規定，製作病歷，出具診斷書，
      此一病歷、診斷書之製作，自屬醫師於醫療業務過程中所
      須製作之紀錄文書、證明文書。本件卷附之診斷證明書，
      屬醫師於醫療業務過程中所須製作之證明文書，無顯不可
      信之狀況，自有證據能力。
（四）按被告以外之人於審判外之言詞或書面陳述，除法律有規
      定者外，不得作為證據；又被告以外之人於審判外之陳述
      ，雖不符合同法第159 條之1 至第159 條之4 之規定，但
      經當事人於審判程序同意作為證據，法院審酌該言詞陳述
      或書面陳述作成時之情況，認為適當者，亦得為證據。當
      事人、代理人或辯護人於法院調查證據時，知有第159 條
      第1 項不得為證據之情形，而未於言詞辯論終結前聲明異
      議者，視為有前項之同意，刑事訴訟法第159 條第1 項及
      第159 條之5 分別定有明文。本判決下列其餘引用之證據
      資料，均經依法踐行調查證據程序，當事人於本院言詞辯
      論終結前亦未聲明異議，本院審酌證據資料製作時之情況
      ，均無違法不當及證明力明顯過低之瑕疵，亦查無依法應
      排除其證據能力之情形，認以之作為證據應屬適當，皆有
      證據能力。
貳、實體方面：
一、訊據上訴人即被告陳韋辰否認有何傷害犯行，辯稱：伊於98
    年11月l9日22時10分，在高雄市捷運中央公園站前，開Y9-1
    23號計程車載客，潘一億開ZC-535號計程車於計程車招呼站
    內，客人於公車站內招手叫車，伊隨即將車開過去載客，潘
    一億說伊不能在那裡載客，後來客人上車，伊隨即開走，客
    人下車後，伊又回捷運中央公園站前排班，遇到潘一億，潘
    一億隨即就朝伊打過來，伊就還手，警察就到場了；是潘一
    億先打伊，伊自衛才會打他，但伊不知道自己有沒有推潘一
    億，潘一億因重心不穩，不慎跌倒撞擊路旁計程車招呼站牌
    底座，致其左眼遭招呼站牌底座刺傷，伊絕無徒手毆打潘一
    億眼部，亦無毆打潘一億身體部位，伊的臉亦有挫傷及雙手
    挫傷云云。辯護人亦以：卷附國軍高雄總醫院99年2 月25日
    函雖載：「潘員為眼球穿刺傷，造成角膜及鞏膜破裂，雖已
    治療但是永遠難回復」，然依該函所示，潘一億之眼球係遭
    穿刺傷所致，顯與一般徒手毆打造成之傷害不同，應係碰觸
    異物穿刺，而非遭徒手毆打所致，又高雄長庚紀念醫院100
    年7 月4 日函載「就醫學而言，病患左眼鞏膜裂傷是『外力
    撞擊』之直接傷害」等語，然潘一億於案發時因不慎跌倒撞
    擊招呼站牌底座導致眼球受傷，亦應屬外力撞擊導致之傷害
    ；可證潘一億左眼球受傷，應係自己不慎跌倒撞擊計程車招
    呼站牌底座，致遭招呼站牌底座稜角刺傷，絕非被告傷害其
    左眼所致，是以潘一億左眼球意外受傷，應非被告所能預見
    ，更與被告無關等語，為其置辯。
二、經查：
（一）被告陳韋辰與告訴人潘一億均為計程車司機，潘一億於98
      年11月19日晚上10時10分許在高雄捷運中央公園站1 號出
      口處排班時，因認被告陳韋辰違規載客，乃發生口角，嗣
      被告陳韋辰載客後返回捷運中央公園站1 號出口處，二人
      再起衝突，雙方衝突後，潘一億經診斷受有左眼眼球破裂
      併前房出血、左眼疑似外傷性視神經病變，角膜及鞏膜破
      裂、左眼全層鞏膜裂傷，長約0.3 公分並深及眼內之傷害
      ；被告陳韋辰經診斷則受有臉部左上眉挫傷3 ×3 公分、
      右上眉2 ×0.1 公分、左手腫痛4 ×4 公分及右手腫痛3
      ×3 公分之傷害，此有國軍高雄總醫院附設民眾診療服務
      處98年11月25日、98年12月18日診斷證明書、99年2 月25
      日函暨附件（警卷第7 頁、偵卷第7 、20-29 頁）、高雄
      市立聯合醫院98年11月19日診斷書、99年4 月28日函暨附
      件病歷資料（警卷第8 頁、偵卷第48-58 頁）、高雄長庚
      紀念醫院診斷資料等在卷可稽（本院卷第57頁），此部分
      之事實，應堪認定。
（二）有關本件傷害之起因、告訴人潘一億如何遭被告徒手攻擊
      、告訴人遭被告徒手攻擊後左眼受傷流血及附近計程車司
      機見狀趕來勸架等重要基本事實，已業據證人即告訴人潘
      一億於偵訊、原審審理時證述（偵卷第5 頁、原審訴字卷
      第33頁）明確一致，證人即本件查獲警員林昆財於原審審
      理時亦證稱：「當天接獲通報後至案發現場，陳韋辰、潘
      一億2 人在案發現場均陳述因排班之事互毆，當時潘一億
      的眼球那邊有一點血絲，好像被玻璃刮到一個刮痕，我們
      據報中央公園排班計程車那邊有互毆、打架，到現場時，
      他們兩人已經沒有在互毆了。當天到現場時，一開始只有
      看到潘一億在那裡，潘一億當時是說他被另外一個人打。
      我們在那邊等一會兒，好像是陳韋辰從另外一邊走過來說
      他們互毆，就是陳韋辰與潘一億兩人在那邊有互毆的情形
      。」等語（偵卷第13頁、原審訴字卷第26-32 頁），而潘
      一億於98年11月19日22時48分就診時，自訴打架受傷乙節
      ，有國軍高雄總醫院急診病歷首頁在卷可稽（偵卷第21頁
      ），核與證人林昆財上開證述大致相符，另被告陳韋辰亦
      於98年11月19日22時50分許前往醫院就診，經診斷受有前
      揭左上眉挫傷、右上眉擦傷、左右手腫痛等傷害，復有高
      雄市立聯合醫院99年4 月28日函暨附件病歷資料在卷可憑
      （偵卷第48-58 頁），而告訴人潘一億亦於案發當天至醫
      院急診接受眼部縫合手術加前房血移除手術，並經診斷受
      有左眼眼球破裂併前房出血、左眼疑似外傷性視神經病變
      之傷情，復有國軍高雄總醫院附設民眾診療服務處98年11
      月25日診斷證明書（警卷第7 頁）在卷可稽，堪認潘一億
      當時所受之傷勢，確係因被告陳韋辰徒手毆打所致。此亦
      與高雄長庚紀念醫院100 年7 月4 日函覆本院稱：「就醫
      學而言，病患左眼鞏膜裂傷是『外力撞擊』之直接傷害」
      就傷勢之判斷，亦與本院前開之認定相符。被告陳韋辰或
      辯稱：不知道潘一億如何受傷，因為他要過來打我，我閃
      開後，他自己撞到排班處的電線桿云云（偵卷第17頁）；
      或辯稱: 潘一億有跌倒，那是我推他的，他跌倒後，我沒
      有打他，他要打我，我推他，他就倒過去撞到路燈，我不
      知道他是哪個部位撞到路燈云云（偵卷第37頁）；或辯稱
      : 當時我們距離很近，潘一億向我撲來時，我擋，也有閃
      ，當時沒有推到他，他有跌倒坐在地上，潘一億是否有撞
      到站牌或電桿我沒有注意到，可能是這樣，我是說他可能
      是自己跌倒撞到路燈，但我無法確定潘一億跌倒撞到路燈
      云云（原審卷第44頁）；被告對於自己有無出手推告訴人
      潘一億致其跌倒以及潘一億是否臉部撞到路燈、電桿底座
      等事項，前後供述不一，已見卸責之情而無足採。被告陳
      韋辰雖又辯稱：伊純屬正當防衛云云；惟按，正當防衛必
      須對於現在不法之侵害始得為之，若侵害業已過去，即無
      正當防衛可言。至彼此互毆，又必以一方初無傷人之行為
      ，因排除對方不法之侵害而加以還擊，始得以正當防衛論
      。故侵害已過去後之報復行為，與無從分別何方為不法侵
      害之互毆行為，均不得主張防衛權（最高法院30年上字第
      1040號判例意旨參照）；本件被告與潘一億因載客問題生
      爭執，此經2 人自始供承在卷；被告辯稱: 是潘一億先出
      手，但沒有拿武器，我有擋住，我就回手等語（偵卷第37
      頁），可見被告係因不滿遭告訴人指摘或挑釁，而主動追
      擊告訴人，被告自始即本於傷害之犯意，報復性地攻擊告
      訴人，並非單純對於現在不法之侵害為必要排除之反擊行
      為至明，被告辯稱係正當防衛而出手回擊云云，自無可採
      。至於告訴人潘一億雖於警詢中指稱: 被告打伊十幾下云
      云，然觀潘一億於原審中所提之國軍高雄總醫院診斷證明
      書，僅載其左眼受傷，而未有其他身體部位受傷情事，有
      該國軍高雄總醫院診斷證明書附卷足稽，是潘一億所指訴
      遭被告毆打十幾下云云，並無其他對應之傷勢可證，告訴
      人此部分之指訴，已有誇大，然無礙其指訴臉部左眼球部
      位遭被告毆傷之事實之真實性。
（三）按刑法第10條第4 項第1 款所定毀敗或嚴重減損一目或二
      目之視能之重傷害，係指一目或二目之視能完全喪失，或
      雖未喪失，但已有嚴重減損之情形，而其情形，並不以驗
      斷時之狀況如何為標準，如經過相當之診治，而能回復原
      狀，或雖不能回復原狀而只減衰，但未達嚴重減損其視能
      之程度者，仍不得謂為該款之重傷（最高法院98年度台上
      字第4233號判決意旨參照）。關於告訴人潘一億所受之傷
      勢，經國軍高雄總醫院99年2 月25日醫雄企管字第099000
      0975號函稱：「潘一億為眼球穿刺傷，造成角膜及鞏膜破
      裂，雖已治療，但永遠難回復，視力因眼球萎縮，故僅有
      光感」。潘一億於98年11月19日22時48分就診，自訴打架
      受傷，左眼視力模糊，左眼內有異物。病歷上註記「左眼
      外傷性前房出血，左眼疑似視網剝離，眼膜剝離，視神經
      萎縮，可能有失明的危險」等語（偵卷第20-29 頁），就
      告訴人是否確實受有毀敗或嚴重減損一目或二目視能之重
      傷程度，本院以醫學科技日新月異，並考量國軍高雄總醫
      院非大型教學醫院，為求慎重，乃送請鑑定，經高雄長庚
      紀念醫院以100 年4 月7 日（100 ）長庚院高字第A20427
      號函覆本院稱：「據潘一億病歷所載，潘君100 年3 月14
      日至本院接受鑑定之診斷為左眼鞏膜裂傷術後及白內障，
      臨床檢查結果分別如下：（一）主觀性檢查：1.視力矯正
      檢查：右眼最佳矯正視力為萬國式視力表0.7 ，左眼最佳
      矯正視力為可辨手動1 公尺（低於萬國式視力表0.01）。
      2.視野檢查：右眼輕微視野缺損（-4.92dB ）及左眼嚴重
      視野缺損（-29.73dB）。（二）眼電位學檢查：左眼有嚴
      重傳導障礙，惟雙眼閃光（flash ）檢查結果正常，顯示
      病患左眼視神經功能尚未喪失。三、綜上，病患左眼之視
      力檢查結果已達嚴重減損視能程度，但因其左眼視神經功
      能尚未喪失，就醫學而言，並無法排除部分詐盲之可能性
      ；另病患左眼視力仍可能經由白內障手術治療獲得改善，
      惟本院目前尚無法預估其術後視力恢復情形。」等語（本
      院卷第57-66 頁），經本院就告訴人之左眼視力是否有改
      善之可能，再予函詢鑑定單位高雄長庚紀念醫院，據其回
      稱：「據病歷所載，潘君左眼全層鞏膜裂傷，長約0.3 公
      分並深及眼內；就醫學而言，病患左眼鞏膜裂傷是外力撞
      擊之直接傷害，而左眼白內障則係外力撞擊後之續發性變
      化，並因此導致視力下降及視野缺損等情形，現評估病患
      左眼視力未來應可透過白內障手術獲得改善。一般而言，
      視野缺損之常見原因如青光眼、視神經病變、白內障及角
      膜病變等，依病患病情研判，其左眼視野缺損應係外力造
      成視神經病變及白內障所致。另視覺傳導檢查係指透過電
      位學檢查方式檢視視網膜經視神經至後腦皮質此一視覺路
      徑功能；閃光（flash ）檢查則係檢視視神經至後腦皮質
      段最基本的傳導功能，閃光檢查正常即表示病患經矯治眼
      球病症（如白內障）後，其視力會有進步之可能。」等語
      （本院卷第76頁）；由上可知，潘一億之左眼視力，只要
      經過相當之診治應能回復改善，故其左眼視能尚難認已達
      嚴重減損之重傷害程度。
（四）按使人受重傷未遂罪與普通傷害罪之區別，應以行為人於
      加害時有無使人受重傷之故意為斷；至於被害人受傷之部
      位及加害人使用之方法，有時雖可作為認定有無重傷故意
      之心證，究不能據為絕對之標準。查本件被告與告訴人係
      因計程車排班載客偶生爭執，一時氣憤而互毆，2 人平日
      並無任何深仇大恨，衡情被告出手主觀上應僅在傷害教訓
      告訴人潘一億，而無使告訴人致重傷之故意，又依通常人
      之生活經驗，於突發爭執之狀態下，以手毆打被害人，攻
      擊力道難以拿捏，且對所欲攻擊傷害之備害人身體部位，
      亦難精確掌握，此在被害人掙扎、反抗、閃避下尤甚。被
      告向告訴人站立之位置攻擊揮拳，因告訴人之閃躲，適中
      其左眼部位，告訴人左眼受傷應係偶然，且被告攻擊告訴
      人左臉部致其左眼受傷後，隨後亦未再有攻擊行為，雙方
      並於現場坐下來休息直至警方到達，已如前述，足見被告
      出手毆打告訴人確係因一時情緒衝動所致，並非毫無節制
      ，尚難認被告動手之初即有致告訴人眼部受重創或使眼睛
      失明之重傷犯意，被告應無重傷害犯意而致潘一億重傷未
      遂之犯行可言。
（五）綜上，本件事證明確，被告陳韋辰之上開傷害之犯行，堪
      可認定，應依法論科。
三、核被告所為，均係犯刑法第277 條第1 項之傷害罪。公訴人
    認被告構成刑法第277 條第2 項後段傷害致重傷罪，起訴法
    條尚有未洽，於事實同一性之範圍，爰變更起訴法條。又按
    ，對於未發覺之罪自首而受裁判者，減輕其刑，刑法第62條
    前段定有明文。所謂未發覺之罪，係指凡有偵查職權之機關
    或公務員，不知有犯罪之事實，或雖知有犯罪事實，而不知
    犯罪人為何人者，均屬之。又該條規定之自首，祇以犯人在
    其犯罪未發覺前，向該管公務員自承犯罪而受裁判為已足，
    至其方式係自行投案或託人代行，係直接向偵查機關為之，
    抑向非偵查機關請其轉送，均無限制（最高法院91年度台上
    字第6368號裁判意旨參照）。查本件於98年11月19日晚上10
    時10分許，在高雄市捷運中央公園站1 號出口處所發生潘一
    億與被告肢體衝突情事，警員雖經人報案前往現場處理，然
    警員對案發內容並不清楚，更不知何人發生肢體衝突，而被
    告於警員抵達現場時，即當場表明與潘一億發生肢體衝突，
    此經證人即員警林昆財於原審中敘明，應可認被告有符合刑
    法第62條自首之規定，得減輕其刑，故高雄市政府警察局新
    興分局100 年2 月14日函覆本院稱「陳韋辰係本分局自強派
    出所員警接獲報案前往查獲，並不符合自首情形。」云云，
    應係對於現場警員之處理情形並不了解致生誤會，應不足信
    ，自應以員警林昆財之證述較為可採。
四、原審認被告犯罪事證明確，予以論罪科刑，固非無見，惟原
    審認被告構成傷害致重傷罪之加重結果犯，誤認告訴人所受
    之左眼傷勢無可治療改善，其事實認定尚有疏失，被告上訴
    否認犯有傷害致重傷罪犯行，而指摘原判決不當，為有理由
    ，自應由本院將原判決予以撤銷改判。爰審酌被告陳韋辰僅
    因載客糾紛與潘一億互毆，一時情緒失控，致犯本罪，犯後
    迄今未與潘一億達成和解或對其行為表示任何歉意或悔意，
    態度難認良好，然於互毆中自身亦有受傷，暨其犯罪手段、
    智識程度及生活狀況等一切情狀，量處如主文第二項所示之
    刑，並諭知易科罰金之折算標準，以資儆懲。
據上論斷，應依刑事訴訟法第369 條第1 項前段、第364 條、第
300 條、第299 條第1 項前段，刑法第277 條第1 項、第62條前
段、第41條第1 項前段，刑法施行法第1 條之1 ，判決如主文。
本案經檢察官呂建昌到庭執行職務。
中    華    民    國   100    年    8     月    30    日
                  刑事第六庭    審判長法  官  王憲義
                                      法  官  邱永貴
                                      法  官  簡志瑩
以上正本證明與原本無異。
檢察官如不服本判決應於收受本判決後10日內向本院提出上訴書
狀，其未敘述上訴理由者，並得於提起上訴後10日內向本院補提
理由書狀（均須按他造當事人之人數附繕本）「切勿逕送上級法
院」。
被告不得上訴。
中    華    民    國   100    年    8     月    30    日
                                      書記官  吳新貞
附錄本判決論罪科刑法條：
刑法第277 條第1 項
傷害人之身體或健康者，處三年以下有期徒刑、拘役或一千元以
下罰金。